【裁判字號】    97,上更(一),396
【裁判日期】    980225
【裁判案由】    貪污治罪條例
【裁判全文】
臺灣高等法院刑事判決             97年度上更(一)字第396號
上  訴  人  臺灣士林地方法院檢察署檢察官
被      告  丁○○
選任辯護人  簡欣儀律師
            金學坪律師
被      告  甲○○原名林意碗
選任辯護人  丁中原律師
            林宗翰律師
被      告  乙○○
                      號
選任辯護人  蘇千晃律師
上列上訴人因貪污治罪條例案件，不服臺灣士林地方法院96年度
訴字第130號，中華民國96年8月7日第一審判決（起訴案號：臺灣
士林地方法院檢察署95年度偵字第10425號），提起上訴，經最高
法院發回更審判決如下：
    主  文
原判決撤銷。
丁○○、甲○○公務員共同藉端勒索財物，未遂，各處有期徒刑
伍年壹月，均褫奪公權參年。
乙○○非公務員，與公務員共同藉端勒索財物，未遂，處有期徒
刑壹年捌月，褫奪公權壹年，緩刑參年。
    事  實
一、丁○○、甲○○（原名林意碗，以下同）前係臺北市政府警
    察局南港分局南港派出所 (下稱南港派出所）警員，丁○○
    並為臺北市○○區○○路1 段、三重路、新民街、興東街及
    經貿一、二路一帶之警勤區警員，並均由依警察勤務條例第
    11條、第12條之規定，按勤務分配表輪流執行巡邏、臨檢、
    守望、值班及備勤等共同勤務，並於服巡邏、臨檢勤務時有
    執行檢查、取締、盤詰及其他一般警察勤務或於公共場所或
    指定處所、路段，擔任臨場檢查或路檢，執行取締、盤查及
    有關法令賦予之勤務等職權，均係依據法令從事公務之人員
    。緣工信工程股份有限公司（下稱工信公司）承攬位於臺北
    市南港區○○○○○路之「臺北市捷運系統木柵延伸線410
    區段標425標B11車站工程」（以下簡稱B11 車站工程）由林
    金獅擔任負責人之「志廣實業有限公司」（以下簡稱志廣公
    司負責土方清運之工程，其所僱用之砂石車司機難免有違反
    道路管理處罰條例之情事，甲○○乃與丁○○共同基於藉端
    勒索財物之犯意連絡，由甲○○利用執行巡邏勤務之機會於
    民國（下同）95年6月3日凌晨4 時40分許在上開工地附近，
    查察承攬上開B11 車站土方清運工程之「志廣公司」（檢察
    官起訴書誤載為「工信公司」）所僱佣砂石車司機俞惠明所
    駕駛車牌號碼738-GQ號砂石車違規併排臨時停車，甲○○即
    告發開立「併排臨停」罰單，適志廣公司派駐在B11 車站工
    程之工地負責調度車輛之主管游啟仁見狀上前瞭解情況時，
    憑藉警察有交通違規舉發之職權，向游啟仁表示要通知公司
    負責人，於95年6月3日12時前，前往南港派出所找劉姓警員
    （即丁○○）洽談詳細情形。游啟仁立即以電話告知其叔叔
    游春炎及老闆林金獅此事，林金獅即指派游啟仁領同工地挖
    土機司機游竣傑2人前往接洽。游啟仁、游竣傑2人於95 年6
    月3日12時許，到達南港派出所表明來意後，丁○○乃要求
    該2人至派出所側門處討論，並請游啟仁留下名片及聯絡電
    話即可離去，游啟仁即依丁○○之指示交付其所有載有聯絡
    電話為0000000000號行動電話名片1紙予被告丁○○。被告
    丁○○即持上開名片於95年6月4日15時許，至臺北市○○區
    ○○路1段235號1樓「南港小客車租賃有限公司」（下稱南
    港公司），交付上開名片給南港公司負責人乙○○，委請乙○○依上開名片電話聯絡游啟仁，告知南港派出所準備在7
    月間舉辦自強活動，詢問對方要贊助多少錢？最少要新臺幣
    （下同）6萬元，並瞭解對方的意思如何？及暗示不從可能
    將導致停工之後果。乙○○非公務員，乃基於與公務員藉端
    勒索財物之犯意連絡，接續於95年6月4日15時50分56秒、95
    年6月4日16時7分16秒、95年6月4日16時7分36秒及95年6 月
    5日14時5分26秒等4次，以登記於其女友顏美妃名下電話號
    碼0000000000號撥打至游啟仁上揭所留下之行動電話，轉知
    游啟仁前情，經游啟仁轉知林金獅，欲使林金獅心生畏懼交
    付財物，惟因林金獅只願意給付3萬元擺平此事，後經林金
    獅與乙○○電話聯繫協議金額，終因丁○○、甲○○2人堅
    持非6萬元不可，致未得逞。嗣工信公司下包志廣公司負責
    人林金獅乃於95年6月9日，向臺北市政府警察局南港分局提
    出檢舉，始查悉上情。
二、案經台北市政府警察局移送台灣士林地方法院檢察署檢察官
    偵查起訴。
    理  由
壹、證據能力
    按92年9月1日施行之刑事訴訟法，於第159條第1項明定被告
    以外之人，於審判外之言詞或書面陳述，除法律有規定者外
    ，不得作為證據，用以保障被告之反對詰問權。而本法所規
    定傳聞法則之例外，其中就被告以外之人於偵查中向檢察官
    所為之陳述，因檢察官代表國家偵查犯罪時，原則上當能遵
    守法定程序，且被告以外之人如有具結能力，仍應依法具結
    ，以擔保其係據實陳述，故於第159條之1第2項明定「除顯
    有不可信之情況者外」，得為證據；又被告以外之人於檢察
    事務官、司法警察官或司法警察調查中所為之陳述，基於實
    體發現真實之訴訟目的，依第159條之2規定，如與審判中之
    陳述不符時，經比較結果，其先前之陳述，相對「具有較可
    信之特別情況」，且為證明犯罪事實存否所「必要」者，或
    於審判中有第159條之3所列死亡等原因而無法或拒絕陳述之
    各款情形之一，經證明其調查中所為陳述絕對「具有可信之
    特別情況」，且為證明犯罪事實之存否所「必要」者，亦例
    外地賦與證據能力。是所謂「顯有不可信性」、「相對特別
    可信性」與「絕對特別可信性」，係指陳述是否出於供述者
    之真意、有無違法取供情事之信用性而言，故應就偵查或調
    查筆錄製作之原因、過程及其功能等加以觀察其信用性，據
    以判斷該傳聞證據是否有顯不可信或有特別可信之情況而例
    外具有證據能力，並非對其陳述內容之證明力如何加以論斷
    ，二者之層次有別，不容混淆（最高法院94年度台上字第
    629號判決要旨參照）。本件共同被告乙○○於政風室、警
    詢、檢察官之陳述，證人游竣傑、林金獅、游啟仁、游春炎
    於警詢或政風室、檢察官訊問時所為之陳述，均屬被告以外
    之人於審判外之陳述，屬傳聞證據，而被告之選任辯護人於
    本院就上開供述之證據能力提出爭執，茲就上開供述之證據
    能力認定如下：
一、共同被告乙○○於警詢中之供述，對其他共同被告，性質上
    為被告以外之人於審判外之陳述，又證人游竣傑、林金獅於
    台北市政府警察局南港分局之訪談紀錄表，亦屬被告以外之
    人於審判外之陳述，均屬傳聞證據，不具證據能力。
二、本案共同被告乙○○於政風人員詢問中所為之供述，對其他
    共同被告而言，應為被告以外之人於審判外之陳述，而證人
    游啟仁、林金獅、游春炎於政風人員詢問時所為之陳述亦同
    為被告以外之人於審判外之陳述，況政風人員非刑事訴訟法
    第229條至231條所稱之司法警察或司法警察官，尚無刑事訴
    訟法第159條之1第2項及第159條之2傳聞例外之適用，是渠
    等如前之陳述均無證據能力。
三、證人林金獅、游啟仁、游竣傑、游春炎及共同被告乙○○等
    人以證人身分，於檢察官偵查中具結作證，被告及其辯護人
    並未具體提出上開證人在偵查中所述有何其他顯不可信之情
    況以供審酌、調查，是就上開證人於偵查中證述之任意性或
    真實性而言，均不具顯不可信之情況，從而，渠等就其親身
    經歷所為之證述，自屬傳聞例外，有證據能力。
四、除上開所示外，以下所引證據，經本院當庭提示，檢察官、
    上訴人即被告及其等選任辯護人均無意見，且未於言詞辯論
    終結前聲明異議，本院審酌該等證據作成之情況，認為適於
    為本件認定事實之依據，依刑事訴訟法第159條之5規定，應
    具有證據能力。
貳、實體部分
一、訊之被告等均矢口否認有上開犯行，被告丁○○辯稱：游啟
    仁有到派出所找我，我不知他是誰，他告訴我工地所在，要
    我高抬貴手，我沒有答應，我並未要乙○○打電話給游啟仁
    ，但當天下班，我有到乙○○家聊天喝茶，有聊到此事，也
    有拿名片給乙○○看，我絕對沒有要求他們贊助自強活動云
    云；被告甲○○辯稱：我對砂石車業者開過罰單後，之後發
    生的事情我並不清楚，當時業者只說罰單開輕一點，我並未
    叫他們去找丁○○云云；被告乙○○辯稱：我承認有打電話
    給業者，丁○○有拿名片給我看，我有打電話跟業者要自強
    活動的贊助費用，但未說金額云云。經查：
（一）被告丁○○、甲○○原係南港派出所警員，被告丁○○並
      為臺北市○○區○○路1段、三重路、新民街、興東街及
      經貿一、二路一帶之警勤區警員，業據被告丁○○、甲○○迭於於警訊及偵查中供述明白，並有台北市政府警察局
      南港分局南港派出所勤務分配表4紙在卷可佐，又被告甲○○確於95年6月3日凌晨4時40分許利用服巡邏勤務期間
      至上述工地附近，告發承攬上開B11車站土方清運工程之
      「志廣公司」所僱佣砂石車司機俞惠明所駕駛車牌號碼73
      8-GQ號砂石車違規併排臨時停車之事實，亦為被告甲○○
      所不爭執，並有台北市政府警察局舉發違反道路交通管理
      事件通知單影本1紙在卷可憑。又被告甲○○為前述告發
      後，確曾告知證人游啟仁請通知公司負責人，於95年6 月
      3日中午，前往南港派出所找劉姓警員（即丁○○）之事
      實，業據證人游啟仁於原審審理中證述明白（原審卷第92
      頁），且當日中午12時許證人游啟仁確偕同證人游竣傑前
      往南港分局找被告丁○○，並留下名片之事實亦有南港派
      出所之監視錄影帶翻拍之照片四幀及名片影本1紙在卷可
      參（見偵查卷第11、12、14頁），此復為被告丁○○所不
      爭執，又參之證人游啟仁與被告甲○○、丁○○並不相識
      ，苟非被告甲○○告知前情，焉會無端前往南港派出所指
      名找劉姓警員，是被告甲○○辯稱其開立罰單後未告以到
      派出所找被告丁○○，應係避就之詞，不足採信。至證人
      即當時服替代役男丙○○於本院審理中證稱於95年6月3日
      凌晨4時許，在台北市南港區巡邏時，確曾與被告甲○○
      ，取締砂石車並排臨時停車，並表示在台北市政府警察局
      政風室所述有關取締之經過均屬實在（見本院98年2月11
      日審判筆錄第2頁至第4頁），惟依證人所述當日被告甲○○負責取締，但與工地之人所談何事，並不清楚等語（見
      偵查卷第38至39頁），是依證人陳維韋之證述尚難據為被
      告甲○○有利之認定。
（二）次查，被告丁○○於取得證人游啟仁之名片後，有請被告
      乙○○撥打電話連絡游啟仁，乙○○遂以登記在於其女友
      顏美妃名下電話號碼0000000000號撥打至證人游啟仁上揭
      所留下之行動電話，並要求業者就南港派出所自強活動給
      予贊助款之事實，業經被告乙○○於偵查中證述甚詳（見
      偵查卷第130頁），並有被告乙○○使用之0000000000、
      0000000000行動電話，游啟仁使用之0000000000行動電話
      通聯紀錄各1份附卷（參見偵查卷第68至113頁）可憑。至
      其於原審及本院前審中改稱：要業者贊助派出所自強活動
      之費用，乃伊自己要講的，而於本院審理中則又改稱事隔
      已久已經忘了（見本院98年2 月11日審判筆錄第11頁）云
      云，然參之派出所自強活動贊助款取得與否與被告乙○○
      並無任何利害關係，被告乙○○豈可能毫無緣由自作主張
      為要求證人游啟仁、林金獅付款贊助，況其就丁○○有否
      要其提贊助款一事，於原審、本院前審翻異前供表示自作
      主張，然於本院審理時又供稱事隔已久已忘記，顯見被告
      自偵查後，翻供之詞游移不定應係臨訟附和、迴護被告丁○○、甲○○之詞，不足採信。
（三）再者，被告乙○○於偵查中證稱丁○○拿游啟仁名片給我
      ，要我打電話給游啟仁，一開始我不願打，第二次要我打
      ，我才連絡游先生，能否贊助派出所自強活動等語（見偵
      查卷第130頁），依此內容以觀，被告乙○○於撥打電話
      之初即認有不當之處，而被告丁○○於偵查、原審準備程
      序時亦自承因為我是公務員，身分比較敏感，如果今天由
      我打電話，怕同事或對方會胡思亂想，自強活動是我們自
      己刷國民旅遊卡；我本身是公務員，如果調閱通聯的，我
      跳到黃河也洗不清等語，顯見被告丁○○自知無端要求業
      者贊助派出所自強活動之不當，其猶委請被告乙○○為前
      述之請求，顯欲藉勸募贊助派出所自強活動一詞，而謀私
      人不法所有之意圖，甚明。復觀諸，被告甲○○於取締後
      ，隨即要證人游啟仁轉告負責人到派出所找被告丁○○，
      翌日被告丁○○即委請被告乙○○代為撥打電話予游啟仁
      ，要求贊助款項，依此時序發生之經過，被告甲○○與丁○○，應有行為之分工，且被告乙○○於偵查中證稱同年
      6 月4日、5日我打電話給丁○○、甲○○，是回覆他們已
      打電話給游啟仁等情（見偵查卷第131頁），顯見被告甲○○，對被告丁○○委請被告乙○○向業主要求贊助款一
      節，確有犯意之連絡。
（四）又查，證人林金獅於偵查中證稱：游啟仁就是現場工頭，
      他說他遇到麻煩，需要處理，我請游啟仁交涉二、三次，
      說要六萬元，不然要我們停工等語（偵卷第117頁），證
      人游啟仁於原審審理中亦證稱其與乙○○通話中有提到不
      付六萬元的話，有講類似馬上停工的話等語（原審卷第89
      頁），另證人游春炎於原審審理時並作證稱：「（檢察官
      問：游啟仁有無跟你說：『那位警員說所有工地都有來說
      ，只有此工地沒有來談。』這句話？）有。我再把這句話
      轉告給林金獅」、「游啟仁要我跟林總講，如果沒有贊助
      ，工程可能沒有辦法完成」等語（原審卷第139、141頁）
      ，益證，被告丁○○、甲○○二人確有利用交通違規之取
      締，以暗示證人游啟仁如果不從，將因嚴格取締造成工程
      延宕或干擾，游啟仁再轉知林金獅，以此方式在客觀上足
      以使現場工頭游啟仁及承包商即證人林金獅心生畏佈，否
      則證人游啟仁自不可能急於向證人林金獅傳達此訊息，證
      人林金獅亦無需即刻委請證人游啟仁前往派出所洽談及親
      與被告乙○○連絡之舉。至於被告乙○○於原審審理中固
      結證稱：「（林金獅打電話給你說無法贊助六萬元，你轉
      告給被告丁○○，被告丁○○有無請你轉達給對方一些例
      如紅單接不完等威脅的話？）被告丁○○沒有要我跟他們
      說威脅的話，我在轉達林金獅的話給被告丁○○，被告丁○○只說如果沒有就算了。」等語（參見原審卷第173頁
      ），然如前述，證人游啟仁確從被告乙○○之來電中獲悉
      類似不贊助即馬上停工之訊息，而被告乙○○是否成立本
      件犯罪實又與被告丁○○、甲○○利害與共，且從其於原
      審準備程序之初起即改稱有關其與業者間之談話均係其自
      己講的（見原審卷第32頁），而於本院審理中則又改稱事
      隔太久已忘了，其不合理之情，業如前述，顯見被告乙○○於原審準備程序之初所言，係圖附和、迴護被告丁○○
      等人之舉，至為灼然，是其於原審審理作證時再為如前之
      證言，應係續為附和、迴護被告丁○○之語，要難遽採。
      另被告甲○○辯稱其取締開完罰單後即不知事後發生何事
      ，亦未告知被告丁○○有在其警勤區之該工地取締交通違
      規之情事，惟被告丁○○並非參與本件交通違規取締之人
      ，證人游啟仁何以知悉要找劉姓警員，復適巧被告丁○○
      為該工地之警勤區警員，與該工地所在有一定之關連，且
      如被告乙○○前於偵查所述，曾打電話告知被告甲○○有
      打電話給證人游啟仁之情事，足證被告甲○○與丁○○間
      就藉該工地有交通違規之事端，而有勒索工地負責人交付
      財物之犯意連絡，行為分擔。
（五）另被告乙○○於原審審理中辯稱係其自己向證人游啟仁講
      派出所要自強活動要請他們贊助，被告丁○○並未要伊作
      如是之傳話，伊沒有犯罪之動機及犯意云云，然被告乙○○於偵查中即自承係被告丁○○要伊打電話要求證人游啟
      仁等人贊助派出所自強活動之事（偵卷第130頁），是其
      辯稱係其自己講要業者贊助自強活動款項一節，衡情無非
      迴護被告丁○○、甲○○二人而曲意附和，已如前述。且
      被告乙○○於偵查中既以陳明丁○○要其打電話給游啟仁
      原不同意，第二次才同意打，顯見乙○○亦自覺撥打電話
      予證人游啟仁要求贊助派出所自強活動之事，有所不當，
      是被告乙○○明知被告丁○○、甲○○所為不當，猶決意
      代為連絡及轉知如果不贊助，恐對工地有不利影響等事，
      其固本以幫助之意思為前情之通知，然其所為前述之通知
      、連絡實已係屬構成要件之行為，而有與被告丁○○、甲○○共同藉端勒索財物之犯行，亦堪認定，其所辯伊無犯
      意及犯罪動機云云，自不足採。
（六）至證人林金獅於原審審理中結證稱：「小陳」與伊在電話
      對話中，並無提到沒有贊助經費結果會如何，也沒有在電
      話中跟伊說如果不贊助，工地會無法完成等威脅的話，對
      方很客氣。至對方說如果不贊助，工地會無法完成，是游
      啟仁及游春炎告訴伊的等語。（參見原審卷第101頁、第
      104頁），此與本院認定被告丁○○及甲○○透過乙○○
      向工地工頭游啟仁暗示、恫赫，並由游啟仁轉知證人林金
      獅相符，換言之，本案恫赫之詞，是被告乙○○以電話告
      知游啟仁，再由游啟仁轉知林金獅甚明，是縱然乙○○與
      林金獅電話中商討贊助費之對話中未見恫赫之詞，亦難據
      為被告等有利之認定。再證人游啟仁於原審審理之初即證
      稱其與乙○○通話中有提到不付六萬元的話，有講類似馬
      上停工的話等語（原審卷第89頁），後改稱：「小陳」跟
      伊在電話中並沒有說「不提供贊助費，要馬上停工或紅單
      接不完。」等語（參見原審卷第91頁、第97頁），然參之
      證人游啟仁於偵查中所陳「希望本案儘快落幕。是因為公
      司上司給我的工作壓力，叫我出面檢舉，不然我也領不到
      薪水等語（見偵卷第118頁），足認證人游啟仁於原審結
      證時之態度多所考量，而有為被告丁○○、乙○○等人有
      利之陳述之情，自難以事後游移之詞為被告有利之認定。
      至證人游春炎於原審審理中雖結證稱：游啟仁有要伊向林
      金獅講，如果沒有贊助，工程可能沒有辦法完成，這些話
      應該是游啟仁的意思，他要伊跟林金獅講，叫他趕快處理
      等語（見原審卷第141頁）。惟從語意觀之此乃證人游春
      炎個人臆測之詞，自不能採為有利於被告之證據。至另其
      於原審審理中另證稱：「伊不記得游啟仁有沒有說「紅單
      接不完」或是「工地無法進行」的話。且游啟仁並沒有跟
      伊說「對方說：『如果不給錢贊助，要我們的工地停工。
      』」云云（見原審卷第141頁），惟對照其於原審審理結
      證之初所言：「（檢察官問：游啟仁有無跟你說：『那位
      警員說所有工地都有來說，只有此工地沒有來談。』這句
      話？）有。我再把這句話轉告給林金獅」、「游啟仁要我
      跟林總講，如果沒有贊助，工程可能沒有辦法完成」等語
      （原審卷第139、141頁），有所扞挌，是證人游春炎所為
      含混模糊之語，亦屬迴護被告之詞，不足採為有利被告之
      證據。至被告丁○○及其辯護人主張傳訊游啟仁、游春炎
      、乙○○以證述最高法院發回意旨一節。經查，前揭證人
      均於原審交互詰問完畢，被告訴訟上攻擊、防禦之保障已
      然完備，況於事實之認定，已無再行傳訊之必要，是其所
      請，礙難照准。
二、綜此，被告甲○○先藉由前述工地有砂石車違規併排臨停之
    事，要求工地工頭游啟仁轉知業主即證人林金獅至派出所找
    被告丁○○洽談處理，並透過被告乙○○傳話連絡暗示不從
    將可能受強力取締，影響工程進行甚或停工，以此客觀上足
    以使承包商心生畏佈之事，逼迫工地承商就範，是被告丁○○、甲○○、乙○○3人涉有藉端勒索財物之犯行，應堪認
    定，是本件事證明確，應依法論科。
、論罪科刑：
一、按行為後法律有變更者，適用行為時之法律，但行為後之法
    律有利於行為人者，適用最有利於行為人之法律，刑法第2
    條第1項定有明文。本件被告3人行為後，刑法及刑法施行法
    業於94年2月2日經總統以華總一義字第09400014901 號令修
    正公布，並於95年7月1日施行（下稱新刑法，修正前刑法下
    稱舊刑法），貪污治罪條例亦於95年5 月30日修正公布，並
    於95年7月1日施行、參酌最高法院95年5月23日刑事庭第8次
    會議決議意旨，刑法第2條第1項之規定，係規範行為後法律
    變更所生新舊法律比較適用之準據法，於新刑法施行後，應
    適用刑法第2條第1項之規定，為「從舊從輕」之比較。另於
    比較時應就罪刑有關之共犯、未遂犯、想像競合犯、牽連犯
    、連續犯、結合犯，以及累犯加重、自首減輕暨其他法定加
    減原因（如身分加減）與加減比例等一切情形，本於統一性
    及整體性原則，綜其全部罪刑之結果而為比較。茲就本件新
    舊法比較情形說明如下：
  (一)修正前刑法第10條第2 項規定：「稱公務員者，謂依法令從
    事於公務之人員」，修正後規定：「稱公務員者，謂下列人
    員：一、依法令服務於國家、地方自治團體所屬機關而具有
    法定職務權限，以及其他依法令從事於公共事務，而具有法
    定職務權限者。二、受國家、地方自治團體所屬機關依法委
    託，從事與委託機關權限有關之公共事務者」，貪污治罪條
    例第2 條亦配合上開刑法公務員定義之修正，將「依據法令
    從事公務之人員，犯本條例之罪者，依本條例處斷；其受公
    務機關委託承辦公務之人，犯本條例之罪者，亦同」，修正
    為：「公務員犯本條例之罪者，依本條例處斷」。而被告丁○○、甲○○原為台北市政府警察局南港分局南港派出所警
    員，經其等供明在卷，並有前揭勤務分配表在卷可參，則不
    問修法前後，被告行為時之身分均符合刑法上所稱之公務員
    ，並無二致，無礙貪污治罪條例之適用，自不生有利、不利
    之情，爰依一般法津適用原則，適用裁判時之法律。
  (二)貪污治罪條例第4條第1項第2 款之規定並未修正，惟法定刑
    中有併科罰金之規定，而修正前刑法第33條第5 款原規定：
    「罰金：1元以上」，修正後規定：「罰金：新臺幣1千元以
    上，以百元計算之」，業將科處罰金之最低額提高至新臺幣
    1千以上，則修正前之規定對於行為人較為有利。
  (三)刑法第28條有關共犯之規定，修正前第28條規定：「二人以
    上共同實施犯罪之行為者，皆為正犯」，修正後則規定：「
    二人以上共同實行犯罪之行為者，皆為正犯」，亦即修正後
    規定，係將原來共同正犯之共同「實施」犯罪，改為共同「
    實行」犯罪，剔除完全未參與犯罪相關行為「實行」之「陰
    謀共同正犯」及「預備共同正犯」，是修正後之共同正犯之
    可罰性要件之範圍業已限縮，乃屬行為可罰性要件之變更，
    自應比較新舊法，惟本案被告丁○○、甲○○、乙○○3 人
    係共同為上開藉端勒索財物之犯罪行為，不論適用修正前、
    後之刑法第28條規定，被告丁○○、甲○○、乙○○3 人均
    應成立共同正犯，經比較修正前、後之規定，修正後刑法非
    有利於被告丁○○、甲○○、乙○○3 人，自應適用修正前
    刑法第28條之規定。
  (四)原刑法第26條前段有關未遂犯減輕其刑之規定，雖亦於94年
    2月2日修正公布，自95年7月1日起施行。然觀諸修正前、後
    該條之規定，僅將該條文有關未遂犯減輕其刑之規定移列至
    同法第25條第2項，僅係文字上之修正，並不影響未遂犯處
    罰之實質上變更，不屬刑罰法律之變更，無須比較適用，應
    逕適用裁判時之刑法第25條第2 項之規定，併此敘明。（最
    高法院95年度第二十一次刑庭會議紀錄）
  (五)修正前刑法第31條第1 項規定：「因身分或其他特定關係成
    立之罪，其共同實施或教唆、幫助者，雖無特定關係，仍以
    共犯論」。修正後同條項則規定：「因身分或其他特定關係
    成立之罪，其共同實行、教唆或幫助者，雖無特定關係，仍
    以正犯或共犯論。但得減輕其刑」。被告乙○○雖無公務員
    身分，而與具公務員身分之被告丁○○、甲○○共同實行本
    件藉端勒索財務之行為犯行，依修正前或修正後刑法第31條
    第1 項規定，論以正犯，然依修正後之規定，則得減輕其刑
    ，故比較後，以修正後刑法第31條第1 項規定較有利於被告
    乙○○。
  (六)關於褫奪公權，貪污治罪條例第17條規定：「犯本條例之罪
    ，宣告有期徒刑以上之刑者，並宣告褫奪公權」。則就犯貪
    污治罪條例之罪，是否應褫奪公權，自應依上開特別規定，
    不再適用刑法第37條第2 項之規定。惟依刑法第11條規定適
    用刑法總則褫奪公權之期間時，因修正前後刑法第37條第2
    項均規定褫奪期間為1 年以上10年以下，亦即適用修正前後
    之規定並無不同，故亦不生比較適用之問題。
二、按貪污治罪條例第4條第1項第2 款藉勢或藉端勒索財物罪，
    其所謂「藉勢」勒索財物，須行為人「憑藉權勢、權力」，
    以恫嚇或脅迫之手段，使人畏懼而交付財物；另「藉端」勒
    索財物，則為「假藉端由」，以恫嚇或脅迫之手段，使人畏
    怖而交付財物。二者構成要件有別（最高法院92年台上字第
    4011號判決參照）。查本件被告丁○○、甲○○見前開工地
    時有僱用之砂石車併排臨時停車，乃藉此端由加以取締，再
    要求捐助款項，如有不從即暗示要馬上停工，顯然就是「藉
    端」。而被告丁○○、甲○○二人並非經南港派出所授權對
    外籌募款項，復無法律上之理由卻要求被害人林金獅付款贊
    助自強活動，顯然就是「勒索」，且所用之手段確足承商擔
    心無法順利完成而使人心生畏佈，惟因被告丁○○、甲○○
    所要求之金額過高，被害人不從而未交付，核被告丁○○、
    甲○○所為係犯貪污治罪條例第4條第1項第2款、第2項之藉
    端勒索財物未遂罪，另被告乙○○雖非公務員，然基於為具
    公務員身分之被告丁○○、甲○○傳話、連絡之意思，而為
    構成要件之行為，亦核係犯貪污治罪條例第4條第1項第2款
    、第2項藉端勒索財物未遂罪，並依刑法第31條第1項之規定
    ，應仍以正犯論，而依貪污治罪條例第3條之規定處斷。公
    訴人公訴意旨認被告丁○○、甲○○及被告乙○○係犯貪污
    治罪條例第4條第1項第5款之對於違背職務之行為，要求賄
    賂罪；被告乙○○則構成同條幫助犯之罪嫌云云，惟查，被
    告丁○○雖有私下委託被告乙○○以電話向游啟仁、林金獅
    要求提供南港派出所95年7月間自強活動之贊助費用6萬元，
    惟被告丁○○、甲○○等並未有證據證明有承諾或利用警察
    合法職務或違背職務之行為，作為對價而要求、期約或取得
    贊助費用之賄賂，核與公務員要求、期約或收受賄賂罪之要
    件不合，起訴書起訴法條容有未洽，公訴人乃於上訴本院時
    於上訴書主張變更起訴法條，本院復於審理時均告知變更起
    訴法條之內容，俾使被告及辯護人為必要之防禦及辯論，本
    院爰於起訴事實之基本社會事實相同之範圍內，依法變更起
    訴法條。又被告丁○○、甲○○、乙○○已著手於犯罪行為
    之實行而未發生犯罪之結果而未遂，應依刑法第25條第2項
    之規定，均按既遂犯之刑度減輕其刑之。又被告丁○○、甲○○、乙○○3人就前開藉端勒索財物罪間，有犯意連絡、
    行為分擔，應依修正前刑法第28條之規定，論以共同正犯。
    又被告乙○○固有多次以連絡被害人林金獅、游啟仁之行為
    ，惟此基於同一藉端勒索財物之目的所為，均為一藉端勒索
    財物罪之部分行為，僅論以單純一罪。復按所謂在偵查中自
    白，係指被告對於自己所為已經構成犯罪構成要件之事實，
    在偵查中向有偵查犯罪職權之公務員坦白陳述而言；至於對
    阻卻責任或阻卻違法之事由，有所主張或辯解，乃辯護權之
    行使，仍不失為自白。而貪污治罪條例第8條第2項前段規定
    「在偵查中自白，如有所得並自動繳交全部所得財物者，減
    輕其刑」，旨在鼓勵被告於犯罪後勇於自新，倘被告未待有
    權責之公務員實施搜索、扣押等強制處分，已將全部犯罪所
    得繳出，無論係出於內心之悔悟，或受外在之影響，均應認
    為合於自動繳交之規定。按本件被告乙○○雖在審判中否認
    犯罪，但在偵查中已自白犯罪，已如前述，且因未遂而無犯
    罪所得，是被告乙○○應依貪污治罪條例第8條第2項前段之
    規定，遞減輕其刑；且因被告乙○○非公務員，為具公務員
    身分之被告丁○○、甲○○傳話而為實行藉端勒索財物之行
    為，依刑法第31條第1項之規定以正犯論，並依同條項但書
    之規定再減輕其刑。
三、原審未予詳查，認為被告丁○○雖有私下委託被告乙○○以
    電話單純向游啟仁、林金獅要求提供南港派出所95年7月間
    自強活動之贊助費用6萬元，惟被告等並未利用警察合法職
    務或違背職務之行為，作為對價而要求、期約或取得贊助費
    用之賄賂，核與公務員要求、期約或收受賄賂罪之要件不合
    。又被告等並無利用不法之行為，圖得上開贊助費用之不法
    利益，亦與圖利罪之要件不符。再本件被告等並無使用脅迫
    之方法，當無構成藉勢或藉端勒索財物罪之可言，而為被告
    等無罪之判決，自有未合。檢察官提起上訴，認為被告丁○○、甲○○於開立罰單，即透過被告乙○○向證人游啟仁索
    取自強活動之贊助費用，未得逞，應屬藉端勒索財物，為有
    理由，自應由本院予以撤銷改判。
四、爰審酌被告丁○○、甲○○並無前科（參卷附本院被告前案
    紀錄表），然身為公務員不知謹守分際，利用取締違規之機
    會，藉端勒索財物，及勒索之金額、手段、犯罪情節、所生
    損害及犯後飾卸等一切情狀，分別量處如主文第2項所示之
    刑，並均予以宣告褫奪公權3年。又審酌被告乙○○雖有前
    科但迄今已逾10年，因身為被告丁○○、甲○○之好友，且
    自身開設汽車租賃公司時交通違規之情，在被告丁○○、甲○○一再要求下，代被告丁○○、甲○○撥打電話要求被害
    人交付自強活動贊助款等事，其所涉情節尚輕及非為其本人
    之私利，以及於偵查中自白犯行等一切情狀，量處如主文第
    3項所示之刑，並予宣告褫奪公權1年。又查被告乙○○雖前
    曾受有期徒刑以上之宣告，並已執行完畢，惟其前案執行完
    畢迄今已逾十年，未因故意犯罪受有有期徒刑以上之宣告，
    此有本院被告前案紀錄表一份在卷可參，其因為被告丁○○
    、甲○○之好友，一時失慮，受人之託再為本件傳話之行為
    ，其情非無可憫，且其於偵查中已坦承犯行，諒其經此罪刑
    之宣告，當知警惕，信無再犯之虞，認對被告乙○○所處之
    刑，以暫不執行為當，爰依現行刑法第74 條第1項第2款宣
    告緩刑3年，以啟自新。
據上論斷，應依刑事訴訟法第369條第1項前段、第364條、第300
條、第299條第1項前段、貪污治罪條例第2條、第3條、第4條第1
項第2款、第8條第2項前段、第17條、第19條、刑法第2條第1 項
、第11條、第25條第2項、第31條第1項、第74條第1項第2款，修
正前刑法第28條，判決如主文。
本案經檢察官劉靜婉到庭執行職務。
中    華    民    國    98    年    2    月    25    日
                  刑事第八庭  審判長法  官  鄭文肅
                                    法  官  蔡光治
                                    法  官  劉嶽承
以上正本證明與原本無異。
如不服本判決，應於收受送達後10日內向本院提出上訴書狀，其
未敘述上訴之理由者並得於提起上訴後10日內向本院補提理由書
（均須按他造當事人之人數附繕本）「切勿逕送上級法院」。
                                    書記官  魏淑娟
中    華    民    國    98    年    2     月    25    日
附錄：本案論罪科刑法條全文
貪污治罪條例第4條
有下列行為之一者，處無期徒刑或10年以上有期徒刑，得併科新
台幣1億元以下罰金：
一竊取或侵占公用或公有器材、財物者。
二藉勢或藉端勒索、勒徵、強占或強募財物者。
三建築或經辦公用工程或購辦公用器材、物品，浮報價額、數量
、收取回扣或有其他舞弊情事者。
四以公用運輸工具裝運違禁物品或漏稅物品者。
五對於違背職務之行為，要求、期約或收受賄賂或其他不正利益
者。
前項第1款至第4款之未遂犯罰之。


司法院資訊處製作；財團法人民間司法改革基金會備份。
